【裁判字號】    88,上訴,1739
【裁判日期】    890509
【裁判案由】    偽證等
【裁判全文】
臺灣高等法院臺南分院刑事判決          八十八年度上訴字第一七三九號    Ｇ
      上  訴  人
      即  被  告  丁  ○  ○
      選任辯護人  查  名  邦
      上  訴  人
      即  被  告  乙  ○  ○
      選任辯護人  蔡  淑  文
      上  訴  人
      即  被  告  戊  ○  ○
      選任辯護人  趙  哲  宏  律師
右上訴人因偽證等案件，不服臺灣臺南地方法院八十八年度訴字第二六三號中華民國
八十八年九月十六日第一審判決（起訴案號：臺灣臺南地方法院檢察署八十七年度偵
字第八七九九號、八十八年度偵字第一０五九號），提起上訴，本院判決如左：
    主      文
原判決關於丁○○、乙○○部分均撤銷。
丁○○連續乘他人急迫貸以金錢，而取得與原本顯不相當之重利，處有期徒刑柒月。
被訴妨害自由部分無罪。
乙○○以加害生命之事恐嚇他人，致生危害於安全，處有期徒刑伍月，如易科罰金，
以參佰元折算壹日。被訴重利及妨害自由部分均無罪。
其他上訴駁回。
      事      實
一、丁○○基於概括之犯意，自民國（下同）八十七年五月間起，在台南市○○路租
    屋處經營地下錢莊，並以電話號碼（０六）0000000轉接至000000
    0000號行動電話為聯絡方式，在中華日報上刊登「身分證來就借一─三萬可
    分期0000000」廣告，以招徠需款濟急之不特定顧客，而乘戊○○、甲○○經濟急迫窘困之際，先後於同年五月二十二日、同月二十四日，在台南市文化
    中心附近、台南縣永康市○○○路砲兵學校前，分別貸予戊○○及甲○○現款各
    新臺幣（下同）三萬元及四萬元，並以借一萬元每十日利息二千元（即月息六十
    分，年息七百二十分）計息，由貸予之款項中預扣，另須簽發借款面額二倍之本
    票擔保，而取得與原本顯不相當之重利。嗣戊○○、甲○○借款後無力繳付利息
    ，致丁○○心生不滿，適丁○○得知甲○○在原任職之「新田染布廠」尚有部分
    薪金待領，遂夥同乙○○於同年七月十日下午一時許，共同駕駛車牌ＵＫ─九一
    七九號自用小客車在該工廠附近等候，俟在台南縣新化鎮知義里知母義營區附近
    ，見戊○○、甲○○搭乘車牌ＵＴ─五三０三號自用小客車途經該處，即將之攔
    下叫戊○○、甲○○下車，乙○○聲稱戊○○態度不好，即揮拳毆擊戊○○頭部
    ，丁○○並以手攔住甲○○，避免甲○○居中勸阻，乙○○復自自用小客車內拿
    枴杖鎖繼續毆打戊○○，嗣枴杖鎖為戊○○奪下，丁○○又與乙○○共同聯手毆
    打戊○○，致戊○○受有左手上臂割裂傷、右手第四指割裂傷、左手臂瘀腫、胸
    部瘀傷、左顳部挫傷瘀腫之傷害（傷害部分業據戊○○撤回告訴）。斯時乙○○
    復單獨另行起意，以加害生命之事向戊○○恫嚇稱：「你今天不處理，絕對不放
    過你，你今天如果跑掉，準備吃子彈」等語，致戊○○心生畏懼而生危害於安全
    。丁○○、乙○○復為使甲○○、戊○○繳納利息，繼要求甲○○、戊○○坐入
    其等所駕駛車牌ＵＫ─九一七九號自用小客車內，旋往「新田染布廠」收取甲○○之薪資一萬一千二百元抵償利息，繼往台南縣六甲鄉○○路八０五巷一號甲○○父親之住處索討利息，其間因甲○○願承擔戊○○之債務，戊○○遂於途經台
    南縣新市鄉○道「德華加油站」時先行下車，俟至甲○○父親上開住處後，因甲○○父親無力代償，丁○○、乙○○二人始離去。嗣於同年七月十一日經甲○○
    、戊○○報警後，始循線在台南縣新化鎮「新田染布廠」前，將依約前往該處收
    款之丁○○、乙○○二人逮獲，並當場在其等所駕駛之車號Ｄ三─五四二六號自
    小客車內，取出帳單二張、中華日報社廣告費收據一紙、記載有「甲○○６／１
    １─６／２０」信封袋一只。
二、戊○○曾於八十五年間因違反動產擔保交易法案件，經臺灣臺南地方法院判處有
    期徒刑四月，如易科罰金以三百元折算一日確定，並已於八十六年二月十四日執
    行易科罰金完畢，猶不知悔改。復因於八十七年七月十日受害後，即於翌十一日
    下午一時三十分，至台南縣警察局新化分局報案，對丁○○、乙○○提出重利、
    妨害自由、傷害等告訴，經該分局受理後移送臺灣台南地方法院檢察署偵辦中，
    詎其因與丁○○、乙○○在庭外已達成和解，竟於八十七年十二月二十一日上午
    ，以證人身分在該署檢察官偵查時，對丁○○、乙○○涉嫌重利、恐嚇等犯行，
    於案情有重要關係之事項供前具結後，虛偽陳述：「（問：是否看報紙打電話去
    借錢？）不是」、「（問：警訊為何說是看中華日報後打電話去借的？）當天是
    因被他們打，我有昏過去」、「（問：借多少？如何還？）我借三萬元，實際上
    拿二萬四千元，每月我還他三千元，本來說十天還他一萬。錢現已還清，在八十
    七年八月中旬，三萬元都已還清，總共還他三萬一千二百元」等語，足以陷偵查
    結果於錯誤之危險，且足為影響於裁判之結果。
三、案經戊○○、甲○○訴由台南縣警察局新化分局報請臺灣台南地方法院檢察署檢
    察官偵查起訴，及就戊○○部分自動檢舉偵查起訴。
      理      由
壹、有罪部分
一、上訴人即被告丁○○、乙○○部分：
（一）上訴人即被告丁○○右揭重利之犯罪事實，已迭據其先後在原審及本院審理中
      坦承不諱，核與被害人甲○○、戊○○在警訊及原審中指訴之情節相符，並有
      自其駕駛之自小客車中查獲之中華日報社廣告費收據一紙，及被害人戊○○提
      出之八十七年六月十八日、二十三日中華日報二張存卷足稽，且經檢察官向中
      華電信股份有限公司調取（０六）0000000電話，自八十七年五月起之
      通聯紀錄顯示，於該月二十日起，該電話即轉接於被告丁○○使用之0000
      000000行動電話，亦有該公司八十七年八月廿一日函附於偵查卷可佐，
      徵諸被告丁○○收取之高利，已遠逾法定最高利率週年利率百分之二十以上，
      與原本顯為不相當之重利，且被告丁○○收取之利息既重，亦足認係趁借款人
      出於急迫始為借貸無疑，被告丁○○重利之事證至明，其此部分犯行已堪認定
      。
（二）次訊據上訴人即被告乙○○，固不否認有為右揭討債及毆打被害人戊○○，並
      帶同被害人甲○○、戊○○前往新田染布廠，收取被害人甲○○之薪資抵償利
      息，嗣並轉往被害人甲○○父親處所索討利息之事實；惟矢口否認有何恐嚇危
      害安全之犯行，並辯稱：其受僱於丁○○經營之園藝店，負責送貨至各水族館
      ，且當時其係與戊○○互毆，並未恐嚇戊○○吃子彈云云。然查被告乙○○如
      何出言為上開恐嚇，致被害人戊○○因而心生畏懼等情，不惟已據被害人戊○○在警訊中指訴綦詳，核與證人即與被害人戊○○同行之友人丙○○，在警訊
      中所證述之情節相符，且被告乙○○既不否認有與丁○○聯手毆打被害人戊○○，並有其達醫院、聖壬診所診斷書各乙紙、照片十六張、及載有「甲○○６
      ／１１─６／２０」信封袋一只，存卷為憑，則依當時被告乙○○與被害人戊○○互毆對恃之緊張情況，被告乙○○因情急而有恫嚇被害人戊○○之言詞，
      衡情亦非無可能。雖被害人戊○○及證人丙○○嗣在偵查中及在原審暨本院調
      查時，均翻異前供改稱被告乙○○並未出言恫嚇云云，惟此不僅與上開調查所
      得事證不符，且被害人戊○○因與被告乙○○於庭外已達成和解，有和解書二
      份在卷足參，足見所為翻供顯係故為迴護被告乙○○之詞，況一般證人基於人
      性之弱點，及事後避免得罪涉案被告之考量，往往有在事後翻異前供，而改為
      較模糊或有利於被告證述之現象，藉以避免遭被告仇視，而被告亦每利用此種
      情形，主張證人所為不利之指證前後有所矛盾或非出於本意，而請求法院排斥
      該供詞之可信性而為其有利之判決。茲證人丙○○既不識被告乙○○，與之更
      無何深仇重恨，客觀上已無虛詞誣陷被告乙○○之必要，且觀之該證人在警訊
      時，指證被告乙○○如何與丁○○聯手毆打被害人戊○○，及被告乙○○如何
      出言恫嚇被害人戊○○之時間、地點、方法、言詞等細節均十分詳細明確，尤
      依經驗法則，案發時之供述較少權衡利害得失或受他人干預，且較接近犯罪時
      間記憶較為清晰，是該證人所為不利被告柯宏宗之指證，實無不可採信之理，
      嗣翻異前供改為有利被告乙○○之證詞，顯係故為迴護被告乙○○之詞，應無
      足取。綜上足認被告乙○○所辯前詞，要屬畏罪卸責飾詞，無足取信，其此部
      分事證亦已臻明確，犯行同堪認定，均應依法予以論科。
二、上訴人即被告戊○○部分：
    訊據上訴人即被告戊○○，固不諱言有為右揭出庭作證之事實；惟矢口否認有何
    偽證之犯行，辯稱：其係實話實說，且其於作證時檢察官未朗讀結文，亦與偽證
    罪之構成要件不符云云。然查同案被告丁○○確有上開重利之犯罪事實，已據該
    同案被告迭在原審及本院審理時坦承不諱，即被告戊○○與另已判決確定之同案
    被告甲○○，亦先後在警訊及原審調查中指訴不移，而經本院認定同案被告丁○○犯重利罪有如前述。乃被告戊○○竟於與同案被告丁○○、乙○○庭外和解後
    ，為袒護該二人，而於八十七年十二月二十一日，以證人身分在地檢署檢察官偵
    查時，供前具結後對同案被告丁○○涉嫌重利之犯行，於案情有重要關係之事項
    ，為上開虛偽之陳述，亦有該偵查訊問筆錄及證人結文存卷足憑，其有偽證之故
    意已明，且其為上開虛偽之證詞，亦足陷偵查結果於錯誤之危險，進而影響於裁
    判之結果，自屬於案情有重要關係之事項，其就此重要關係之事項，於偵查中供
    前具結而為虛偽陳述，自與偽證之犯罪構成要件相當。雖存卷之偵查錄音帶經本
    院播放勘驗結果，無任何聲音出現，惟因該訊問筆錄已蓋有「諭知作證具結義務
    及偽證應負刑責並朗讀結文後具結附卷」字樣之條戳，及有被告戊○○簽名之證
    人結文附卷，此觀偵查卷即明，是開庭時容或因錄音機故障致錄音帶無聲音，惟
    究不生影響於認定檢察官偵訊時，有履行該訊問證人之法定程序，從而亦難以該
    錄音之瑕疵，而反為被告戊○○有利之認定。綜上足認被告戊○○所辯前詞，核
    屬畏罪卸責之詞，殊無可取，其犯行亦堪認定，應予依法論科。
三、核被告丁○○所為，因其僅借款予二人，且金額僅為三萬元及四萬元，又無其他
    證據足認其有常業犯意，應係犯刑法第三百四十四條之重利罪，檢察官論告指其
    係犯常業重利罪，尚嫌無據。被告乙○○所為，係犯刑法第三百零五條之恐嚇危
    害安全罪。被告戊○○所為，係犯刑法第一百六十八條之偽證罪。被告丁○○先
    後二次重利犯行，時間緊接，犯罪構成要件相同，顯係基於概括犯意反覆為之，
    應依連續犯規定以一罪論，並依法加重其刑。又被告戊○○曾有前開犯罪事實欄
    所載之犯罪前科，不惟已為其所自承，並有其刑案資料查註紀錄表在卷可佐，其
    於有期徒刑執行完畢後五年內再犯本罪，應依累犯規定加重其刑。原審就被告丁○○所犯重利罪，及被告乙○○所犯恐嚇危害安全罪，分別予以論罪科刑，固非
    無見。惟查原判決（一）認被告丁○○係與被告柯宗忠共犯重利罪，及就充供重
    利罪證據用之廣告費收據，認係供犯罪所用之物，亦併予宣告沒收。（二）未對
    被告乙○○所犯恐嚇危害安全罪宣告之徒刑，併予諭知易科罰金之折算標準。均
    尚有未洽。被告丁○○上訴認原判決量刑過重，被告乙○○上訴否認犯罪，分別
    指摘原審各該部分判決不當，雖均非可取；惟各該判決既有可議，自應由本院將
    各該判決及定執行刑部分均予以撤銷改判。爰分別審酌被告丁○○、乙○○二人
    之素行、犯罪之動機、目的、手段、所生危害、及其等犯後態度等一切情狀，分
    別對被告丁○○量處有期徒刑七月，對被告乙○○量處有期徒刑五月，並諭知如
    易科罰金以三百元折算一日之標準，以資懲儆。原審另就被告戊○○所犯偽證罪
    ，本於同上之見解，適用刑法第一百六十八條，並審酌其上開犯罪一切情狀，對
    其量處有期徒刑一年二月，經核認事用法並無不合，量刑亦稱妥適。被告戊○○
    上訴意旨，否認犯罪，指摘原審對其判決不當，為無理由，應予駁回。
貳、無罪部分
一、公訴意旨另略以：
（一）被告丁○○僱用被告乙○○擔任開車及收錢等工作，因認被告乙○○對於被害
      人戊○○、甲○○向被告丁○○之上開借款，亦共犯有刑法第三百四十四條之
      重利罪嫌云云。
（二）被告丁○○、乙○○二人，因不滿被害人戊○○、甲○○借款後無力繳付利息
      ，竟於八十七年七月十日下午一時許，共同駕駛車牌ＵＫ─九一七九號自小客
      車，至被害人甲○○原任職之「新田染布廠」附近等候，俟在台南縣新化鎮知
      義里知母義營區附近，見被害人戊○○、甲○○搭乘之車牌ＵＴ─五三０三號
      自小客車途經該處，即將之強行攔截並喝令被害人戊○○、甲○○下車，除毆
      擊被害人戊○○受傷外，復為迫使被害人甲○○、戊○○繳納利息，又共同基
      於剝奪被害人甲○○、戊○○行動自由之犯意聯絡，強押被害人甲○○、戊○○坐入其等所駕駛之車牌ＵＫ─九一七九號自小客車內，旋前往「新田染布廠
      」，收取被害人甲○○之薪資一萬一千二百元抵償利息，而剝奪被害人甲○○
      、戊○○之行動自由，繼轉往台南縣六甲鄉○○村○○路八０五巷一號，被害
      人甲○○父親住處索討利息，其間因被害人甲○○願承擔被害人戊○○之債務
      ，於途經台南縣新市鄉○道「德華加油站」時，即讓被害人戊○○先行下車，
      嗣至被害人甲○○父親住處後，因被害人甲○○父親無力代償，被告乙○○又
      心生不滿，續持木椅毆擊被害人甲○○受傷，被告丁○○、乙○○二人始離去
      。因認被告丁○○、乙○○另共犯有刑法第三百零二條第一項之妨害自由罪嫌
      云云。
二、按犯罪事實應依證據認定之，無證據不得推定其犯罪事實，刑事訴訟法第一百五
    十四條定有明文。又所謂認定犯罪事實之證據，係指足以認定被告確有犯罪行為
    之積極證據而言，該項證據自須適合於被告犯罪事實之認定，始得採為斷罪資料
    ；又按告訴人之告訴，係以使被告受刑事訴追為目的，是其陳述是否與事實相符
    ，仍應調查其他證據，以資審認，亦迭經最高法院著有判例在案。公訴人認被告
    乙○○犯有重利罪嫌，係以被告丁○○僱其擔任開車及收錢等工作；另認被告丁○○、乙○○共犯有妨害自由罪嫌，係以被害人戊○○、甲○○之指訴，及證人
    丙○○之證詞等由為論據。惟訊據被告丁○○、乙○○均矢口否認有何妨害自由
    之犯行，被告乙○○亦堅詞否認有何重利之犯行。被告丁○○辯稱：被害人甲○○、戊○○上車前往「新田染布廠」等地，係該二被害人所自願，其等二人並未
    強押妨害被害人之行動自由云云。被告乙○○除與被告丁○○為該相同之辯解外
    ，另辯稱：其僅受僱於丁○○經營之園藝店打工，負責送貨至各水族館，其未與
    丁○○共同從事重利之業務云云。經查：
（一）被告乙○○固係受僱於被告丁○○，且有為上開與被告丁○○共同向被害人戊○○、甲○○索討利息之事實。惟被告乙○○並無參與重利之犯行，不惟已據
      其在警訊中即已辯稱：「我是受僱於丁○○的山水造景公司工作，昨（十）日
      及今天是丁○○說有溫、王欠他錢，邀我一起到新化來討債的，他倆是在何時
      借？借多少錢？如何約定我實在都不知道」等語在卷，且被害人戊○○、甲○○在警訊中，亦一致供稱：「錢係向丁○○所借貸，之前並不認識乙○○」等
      語明確，即被告丁○○亦迭稱僅其一人從事重利犯行，再參諸被告丁○○既僅
      放高利予被害人戊○○、甲○○二人，貸放金額亦微，衡情客觀而言，亦無再
      請被告乙○○專任開車及收錢之必要，是被告乙○○稱其係受僱於被告丁○○
      經營之園藝店打工，負責送貨至各水族館，未與被告丁○○共同為重利之行為
      云者，已非無據。又被告乙○○縱有為上開駕車與被告丁○○共同向被害人戊○○、甲○○討債，且有暴力相向之情事；惟因被告乙○○既受僱於被告丁○○從事上開工作，則於被告丁○○不滿被害人戊○○、甲○○未繳利息，臨時
      指示開車接送被告丁○○向各該被害人索討利息，因係於被告丁○○所犯重利
      罪完成後之討債行為，縱有不法亦屬應否成立他罪之問題，要無再與被告丁○○成立共同重利罪之餘地。
（二）被害人戊○○雖在警訊中供稱：係遭被告丁○○、乙○○押上車載至染布廠云
      云，然被害人甲○○、戊○○二人嗣在原審既已供稱：「（問王：當日是否被
      強迫去新田染布廠？）答：沒有」、「（問溫：為何帶你們去新田染布廠？）
      答：丁○○二人要求甲○○交利息，甲○○說要到他家向他父親借款，甲○○
      找我與他一起去，結果在途中丁○○看到我在流血，叫我下車去看病」，被害
      人甲○○復稱：「是我找他們去拿錢的」各等語在卷，即證人丙○○在原審亦
      證稱：「‧‧後就看到甲○○二人坐上丁○○他們的車，甲○○說要跟他們去
      工廠領薪水」等語明確，顯見被害人戊○○之指訴先後不一而有瑕疵，已難資
      為被告丁○○、乙○○二人不利之證據。再參以前往新田染布廠取款時，被告
      一方僅丁○○、乙○○二人，而被害人方面除甲○○、戊○○二人外，尚有友
      人丙○○伴同，在人數上被告丁○○、乙○○二人並未佔優勢，且證人丙○○
      係自行駕駛車輛，另被害人戊○○復自承：「被告在南縣新市鄉○道旁之德華
      加油站將我放下車‧‧」等語，則苟被告丁○○、乙○○二人有對被害人妨害
      行動自由之舉，證人丙○○或被害人戊○○何均未趁隙報警以「營救」被害人
      甲○○？再者被害人甲○○事後報案時雖稱：被告乙○○係至伊家中為討債以
      椅子痛擊伊頭部成傷云云，並檢附驗傷單為證。惟被告乙○○自始即供稱：「
      是甲○○自己拿椅子敲打他的頭部，我們才說他是在裝瘋子」等語在卷，嗣經
      原審傳訊證人即甲○○之母親王黃免，亦據證稱：「他向我說要拿錢還另兩個
      人，我說沒有錢，在那裡罵我兒子，甲○○就拿木椅自己打他頭部」等語屬實
      ，即據報前來處理糾紛之六甲分駐所警員蕭慶成，在原審亦證稱「我們到達現
      場時，已看到丁○○他們已走出來，甲○○亦跟出來，而現場並無發現有毆打
  之跡象，而甲○○之父親說有債務糾紛要自己處理」、「沒有發現甲○○有受
      傷現象」等語甚詳，是被告丁○○、乙○○苟有妨害自由之情事，被害人甲○○何不在現場直接向警察表明，卻延至隔日始向新化分局報案。況衡諸常情，
      被告丁○○、乙○○真有妨害自由之犯行，其等豈會先讓被害人戊○○先下車
      ？又被害人戊○○果真被非法限制其自由，下車後豈會不立即報警，以便救助
      另被害人甲○○？又被害人甲○○、戊○○二人上被告丁○○、乙○○之車時
      ，其友人丙○○當時既在場，倘真係被強押，豈有不向丙○○求救或令報警？
      據此足認被害人戊○○、甲○○，應非被迫載至新田染布廠，而是自願與被告
      丁○○、乙○○同往新田染布廠，收取被害人甲○○之薪資一萬一千兩百元抵
      償利息，其後復共同前往被害人甲○○父親之住處索討利息，其間因被害人甲○○願承擔被害人戊○○之債務，於途經「德華加油站」時即先讓被害人戊○○先行下車，並無妨害被害人戊○○、甲○○之行動自由無疑。
三、綜上各情，參互觀之，足認被告丁○○、乙○○所辯前詞，尚非不可採信，此外
    復查無其他積極證據，足證其等二人有何公訴意旨所指之犯行，其等二人被訴此
    部分犯罪，均屬不能證明。原審疏未詳究，遽對被告丁○○、乙○○二人論處妨
    害自由之罪刑，另對被告乙○○論處重利之罪刑，均有未合。被告丁○○、乙○○上訴意旨，均否認此部分犯罪，分別指摘原審此部分判決不當，均為有理由，
    應由本院將原審各該部分判決予以撤銷，另為被告丁○○、乙○○被訴妨害自由
    部分均為無罪之判決，被告乙○○被訴重利部分為無罪之判決。
參、據上論斷，應依刑事訴訟法第三百六十八條、第三百六十九條第一項前段、第三
    百六十四條、第二百九十九條第一項前段、第三百零一條第一項，刑法第五十六
    條、第三百零五條、第三百四十四條、第四十一條，罰金罰鍰提高標準條例第一
    條前段、第二條，判決如主文。
本案經檢察官蘇南桓到庭執行職務。
中    華    民    國      八十九      年      五      月      九        日
                                  臺灣高等法院臺南分院刑事第二庭
                                      審判長法官  游    明    仁
                                            法官  蘇    重    信
                                            法官  林    永    茂
右正本證明與原本無異。
重利、偽造、妨害自由部分如不服本判決，應於判決送達後十日內向本院提出上訴狀
，其未敘述理由者並應於提出上訴狀後十日內向本院補提理由書（應附繕本)。
                                      法院書記官  楊    清    旺
中    華    民    國      八十九      年      五      月      十        日
附錄法條：
刑法第一百六十八條：於執行審判職務之公署審判時，或於檢察官偵查時，證人、鑑
                    定人、通譯於案情有重要關係之事項，供前或供後具結，而為
                    虛偽陳述者，處七年以下有期徒刑。
刑法第三百零五條：以加害生命、身體、自由、名譽、財產之事恐嚇他人，致生危害
                  於安全者，處二年以下有期徒刑、拘役或三百元以下罰金。
刑法第三百四十四條：乘他人急迫、輕率或無經驗，貸以金錢或其他物品，而取得與
                    原本顯不相當之重利者，處一年以下有期徒刑、拘役或科或併
                    科一千元以下罰金。


司法院資訊處製作；財團法人民間司法改革基金會備份。
